臺灣板橋地方法院刑事判決　　　　　　94年度易字第234號
公　訴　人　臺灣板橋地方法院檢察署檢察官
被　　　告　甲○○
上列被告因詐欺案件，經檢察官提起公訴（93 年度偵字第16222
號），本院判決如下：
    主  文
甲○○無罪。
    理  由
一、公訴意旨略以：被告甲○○原任設於臺北縣中和市○○路二
    三八號詠信米行之經理，於民國九十二年七月九日上開米行
    更名為永信米行，並由甲○○為該米行之負責人，詎甲○○
    竟基於意圖為自己不法所有之概括犯意，明知並無支付能力
    ，並隱瞞米行已變更名稱及負責人之事實，且利用與前經營
    詠信米行之許麗雲之信賴關係，先後於九十二年十二月十六
    日、九十二年十二月二十五日、九十三年一月八日及九十三
    年一月十八日共四次向位於彰化縣員林鎮○○路○段六七六
    巷十七號經營永芳碾米廠之乙○○詐稱：因許麗雲住院，現
    由其訂貨云云，致乙○○陷於錯誤，依約送貨至永信米行，
    甲○○乃簽發個人名義之支票三張以為交付貨款之憑據，詎
    上開支票三張除一張面額為新臺幣（下同）七萬三千二百七
    十五元有兌現外，餘二張面額共四十萬元之支票，屆期經提
    示，因存款不足，皆遭拒絕付款，經乙○○前往永信米行查
    詢，甲○○業已逃逸，遍尋不著，且貨品全遭搬走，始知受
    騙。因認甲○○所為，係涉犯刑法第三百三十九條第一項之
    詐欺罪嫌。
二、按犯罪事實應依證據認定之，無證據不得認定犯罪事實；又
    不能證明被告犯罪者，應諭知無罪之判決，刑事訴訟法第一
    百五十四條第二項、第三百零一條第一項前段分別定有明文
    。次按，所謂證據，係指直接間接足以證明犯罪行為之一切
    證人、證物而言；且事實之認定，應憑證據，如未能發現相
    當證據，或證據不足以證明，自不能以推測或擬制之方法，
    以為裁判基礎，最高法院三十年上字第一二八號、四十年臺
    上字第八六號判例均可資參考。復按，認定不利於被告之事
    實，須依積極證據，苟積極證據不足為不利於被告事實之認
    定時，即應為有利於被告之認定，更不必有何有利之證據，
    最高法院三十年上字第八一六號判例意旨可資參照。再告訴
    人之告訴，係以使被告受刑事訴追為目的，是其陳述是否與
    事實相符，仍應調查其他證據以資審認，最高法院五十二年
    臺上字第一三００號判例意旨亦可參照。末按刑法第三百三
    十九條第一項詐欺取財罪之成立，以意圖為自己或第三人不
    法所有，以詐術使人將本人或第三人之物交付為要件，所謂
    以詐術使人交付，必須被詐欺人因其詐術而陷於錯誤，若其
    所用方法，不能認為詐術，亦不致使人陷於錯誤，即不構成
    該罪，最高法院四十六年臺上字第二六０號判例足資參考。
    經核公訴人認被告甲○○涉犯本件詐欺犯行，無非係以被告
    在偵查中供述以其名義所簽發之面額共四十萬元之支票二張
    有跳票未兌現之情、告訴人乙○○之指訴、臺灣銀行健行分
    行健行營字第０九四００００二三九一號函及所附退票理由
    單、票號ＡＭ0000000、ＡＭ0000000號之支
    票影本二紙及出貨單影本三張等為其論據。
三、訊據被告堅決否認有何詐欺犯行，辯稱：九十二年七月米行
    變更負責人為我的名字，同年十二月和九十三年一月和乙○
    ○買賣時，實際負責人是許麗雲，因為都是他在叫貨，我只
    是名義上的負責人。我會擔任米行的名義的負責人，是因為
    我在那邊十多年，且許麗雲說不會害我，許麗雲因為陳俊龍
    的事情支票跳票，才會請我擔任負責人，用我的名義開票。
    永芳碾米廠的貨都是許麗雲叫的，我沒有叫過貨，叫四次貨
    開三張票，老闆娘許麗雲叫我開支票，是依照告訴人的指示
    開的票。開出去的票，之前都是會計會去繳錢，空白的票不
    是放在我這裡，是放在許麗雲那裡，他拿來叫我開，之前都
    是由他開，我的印章也在他那裡，我自己只開過這三張等語
    。經查：
（一）依被告在偵查中供述、告訴人乙○○之指訴、臺灣銀行健
      行分行健行營字第０九四００００二三九一號函及所附退
      票理由單、票號ＡＭ0000000、ＡＭ000000
      0號之支票影本二紙及出貨單影本三張等件，固足認被告
      於九十二年七月後擔任永信米行之負責人，以及被告名義
      支付貨款之支票跳票等事實。惟被告辯稱米行實際仍由許
      麗雲經營，貨也是許麗雲叫的等情，關乎被告是否涉犯詐
      欺一節，自應予究明。
（二）證人即米行員工卜健治於本院審理時證稱：（許麗雲住院
      時，誰負責叫貨？）第一次開刀，住院沒有很久，她回來
      ，還在自己叫貨，就是她叫完貨，在旁邊休息，我們員工
      收、送貨。（第二次住院開刀、住院，是何人負責叫貨？
      ）那時，大部分沒有進貨，因為很多貨款沒有付出去。住
      院之前，貨都叫齊，我們缺什麼，就告訴她，她再叫貨，
      過完年後，就沒有貨品可以出。（老闆娘住院期間有無委
      託甲○○叫貨？）負責叫貨也是要經過許麗雲同意，甲○
      ○會打電話給許麗雲確定要不要進貨，我們缺什麼就跟甲
      ○○說，看要不要叫貨，甲○○再打給老闆娘。（老闆娘
      住院期間，如果有廠商請貨款，如何付錢？）甲○○會打
      電話問許麗雲日期要開多久。（支票是誰開的？）我不知
      道。（是否知道許麗雲二次住院的時間？）第一次是九十
      二年六月份，約住二個多禮拜，第二次我不確定，約九十
      三年元旦附近，是他兒子來接他回台中，之後，就沒有回
      來。（九十二年十二月多時，許麗雲還沒有住院？）是。
      （平常貨是何人叫的？）許麗雲。（九十二年十二月，許
      麗雲第二次住院之前，意識是否清楚？）是，蠻清楚的。
      （九十二年十二月這段期間，永芳米行有送三次貨到公司
      ，知道是何人叫的？）是甲○○經過老闆娘同意，甲○○
      叫貨。（為何許麗雲意識清楚，卻要甲○○叫貨？）因為
      她那時氣力不夠，講話不清楚。（甲○○如何和許麗雲確
      認？）那時許麗雲都在店裡，躺在後面休息，甲○○向許
      麗雲確認要不要叫貨。（九十三年十二月後叫米都是甲○
      ○向許麗雲確認後才叫？）許麗雲第二次住院後，廠商都
      不願意出貨，應該是欠貨款的問題，其他的原因我不知道
      。（你剛所說甲○○向許麗雲確認後才叫貨，這樣的次數
      有幾次？）第一次開刀的時候沒有幾次，後來許麗雲開完
      刀回到店，看沒有米，會叫甲○○去幫忙叫貨，因為有傷
      口，講話傷口會痛，都在旁邊休息（詳見本院九十四年六
      月十五日審判筆錄）。由證人卜健治之證述可知，本件告
      訴人出貨期間，永信米行之實際負責人仍為許麗雲無訛，
      米行叫貨或付貨款之事宜，亦均由許麗雲指示或經許同意
      後所為。被告上開辯解，即非無可採。雖由證人卜健治所
      述，甲○○於許麗雲第二次住院之前，確曾經過許麗雲同
      意而向永芳輾米廠三次叫貨，與被告辯稱都是許麗雲叫貨
      一節，雖有不同。然許麗雲既仍為米行實際負責人，且被
      告叫貨既經許麗雲同意，應無擅自叫貨之可言。準此，被
      告向告訴人叫貨尚難遽謂有何施用詐術之行為。
（三）告訴人永芳米行負責人乙○○到庭證稱：（之前票未退之
      前，是何人叫貨？）都是許麗雲叫貨。（後來有其他人叫
      貨？）有，甲○○說許麗雲住院，叫他幫忙叫貨。（見本
      院九十四年六月十五日審判筆錄）。又稱：甲○○從九十
      二年十二月開始到九十三年一月開始叫貨，那時他還沒有
      付錢，我說要先付錢，所以他才開三張票，又是開三月二
      十幾號的票，結果票還是退票。（票是開誰的名字？）這
      三張甲○○開的，以前的票是許麗雲開的。（票是誰拿給
      你？）是用寄的到員林，我一看又是三個月的票，我就上
      臺北找甲○○，他說一定會兌現，結果後來還是跳票。叫
      貨期間，我都沒有去向許麗雲求證，一直到我收到這三張
      票，上來找甲○○時，順便去國泰醫院看許麗雲時，約是
      九十三年二月七日左右，他已經插管昏迷。．．．就是他
      一直叫貨，又不付錢，所以我才會週轉不靈，我說要等票
      兌現後，才給貨見同上本院審判筆錄）。由證人乙○○之
      證述可知，證人卜健治及被告所述許麗雲住院，而由被告
      叫貨等情，尚非無稽。且被告訂貨時既已將許麗雲住院，
      由被告幫忙叫貨之情告知乙○○，縱被告未表明其變更登
      記為負責人一事，尚不能據此推論被告即有詐欺之不法意
      圖。此外，乙○○若於買賣交易過程中有任何擔心交易風
      險之疑問，當立即向許麗雲查詢，然乙○○未注意於此，
      而仍經由被告叫貨後出貨予永信米行，堪認乙○○已評估
      並願意承擔交易之風險，而非被告施用詐行因剛陷於錯誤
      所致。
（四）被告先後開立予永芳碾米廠之三張支票，僅第一張金額七
      萬三千二百七十五元之支票兌現，其餘金額各為二十萬元
      之支票均未兌現之情，有支票號碼ＡＭ0000000號
      、ＡＭ0000000號之支票影本及退票理由單影本在
      卷可稽，並為被告所不否認，堪信為真實。倘若被告自始
      即具有詐欺之故意，應不至於在全數收貨後，仍給付金額
      七萬三千二百七十五元之支票票款。由此亦可佐證被告應
      無詐欺之不法意圖。再者，觀之卷附臺灣銀行健行分行被
      告支票存款帳號000000000000號之票據往來
      明細、退票紀錄與退票理由單，被告上開支票帳戶自九十
      二年七月起至九十三年二月止，交易往來尚稱正常，於九
      十三年三月一日後，始因為支票存款不足而陸續發生退票
      情事。是永芳碾米廠於九十二年十二月十六日、九十二年
      十二月二十五日、九十三年一月八日、九十三年一月十八
      日送貨時，被告之支票存款亦未有何存款不足而不能給付
      貨款之情形，自無法遽認被告係明知無資力而故意欺騙告
      訴人乙○○，致乙○○陷於錯誤交付貨物。又民事債務當
      事人間，若有未依債務本旨履行給付之情形，依一般社會
      經驗而言，原因非一，其因不可歸責之事由致無法給付，
      或因合法主張抗辯事由而拒絕給付，甚至債之關係成立後
      ，始行惡意遲延給付，皆有可能，非必出於自始無意給付
      之詐欺犯罪一端。故於別無積極證據之情形下，尚難僅以
      單純債務不履行之客觀狀態，即推定被告自始即有不法所
      有之意圖而逕以詐欺罪責相繩。
四、綜上，本件尚難僅憑告訴人之指訴及被告所交付之票據事後
    因存款不足退票之客觀狀態，而認定被告甲○○於叫貨之初
    ，即明知無支付能力而在主觀上有不法意圖、客觀上並施用
    詐術使告訴人陷於錯誤，而為貨物交付之詐欺犯行。此外，
    復查無其他積極證據或具體事證足認被告涉有公訴意旨所指
    情事，揆諸前開法條及判例意旨，本件既不能證明被告犯罪
    ，自應依法為被告無罪之諭知，以昭審慎。
本案經檢察官陳鴻濤到庭執行職務。
據上論斷，應依刑事訴訟法第301 條第1 項，判決如主文。
中　　華　　民　　國　　94　　年　　7 　　月　　14　　日
                  刑事第九庭  審判長法　官  胡堅勤
                                    法  官  王瑜玲
                                    法  官  李君豪
以上正本證明與原本無異。
如不服本判決應於送達後10日內向本院提出上訴狀。
                                    書記官  蕭汝芳
中　　華　　民　　國　　94　　年　　7 　　月　　14　　日
